臺灣高等法院刑事判決
109年度上訴字第3939號
上  訴  人  臺灣新竹地方檢察署檢察官
被      告  陳亞婷



                    （現因另案於法務部○○○○○○○○○執行中）
上列上訴人因被告違反毒品危害防制條例案件，不服臺灣新竹地
方法院109年度訴字第674號，中華民國109年9月4日第一審判決
（起訴案號：臺灣新竹地方檢察署108年度毒偵字第1870號），
提起上訴，本院判決如下：
    主  文
上訴駁回。
    理  由
一、經本院審理結果，認第一審不經言詞辯論，逕對被告陳亞婷
    諭知不受理之判決，核無不當，應予維持，並引用第一審判
    決書記載之證據及理由（如附件）。
二、檢察官上訴意旨略以：被告行為後，毒品危害防制條例（下
    稱毒品條例）第20條第3項、第23條第2項已於民國109年1月
    15日修正公布，另新增第35條之1過渡規定，並均於同年7月
    15日施行。依新法規定，觀察、勒戒或強制戒治執行完畢釋
    放後，「3年後再犯」施用毒品罪者，應適用觀察、勒戒及
    強制戒治之規定，「3年內再犯」施用毒品罪者，則應依法
    追訴；新法施行前犯施用毒品罪之審判中案件，於新法施行
    後，法院應依新法規定處理，倘係「3年後再犯」之案件，
    法院應依職權為觀察、勒戒或強制戒治之裁定。而新法所謂
    「3年後再犯」或「3年內再犯」，是否僅限於二犯施用毒品
    罪者或兼含三犯以上之情形，修正說明並未敘明，惟毒品條
    例係法務部主管法規，依法務部檢察司就該條例之修法解釋
    謂新修正第20條第3項修法意旨僅係將觀察、勒戒或強制戒
    治執行完畢釋放後得再聲請觀察、勒戒或強制戒治之期間，
    由「5年後」改為「3年後」，其修法立法理由並載明：「……
    如觀察、勒戒或強制戒治執行完畢釋放後，3年後始再有施
    用第一級、第二級毒品之行為者，足見其有戒除毒癮之可能
    ，宜再採以觀察、勒戒方式戒除其身癮及以強制戒治方式戒
    除其心癮之措施……」，已敘明該條適用之對象，限於3年後
    「始再」有施用第一、二級毒品行為者，從而過去實務見解
    認如第三次犯雖距第一次犯之觀察、勒戒或強制戒治執行完
    畢釋放後3年，然因釋放後3年內已有二犯，非「3年後始再
    有施用」(非釋放後第一次犯，不符「始再」有施用第一、
    二級毒品行為之定義)，即無再行觀察、勒戒或強制戒治之
    適用，應提起公訴、聲請簡易判決處刑或為緩起訴處分，核
    與修法後之立法理由相符，亦即修正後觀察、勒戒或強制戒
    治適用時機，應係於「初犯」及「3年後第2次犯」者，始有
    其適用。被告前於95年間因施用毒品案件，經臺灣新北地方
    法院（下稱新北地院）裁定送觀察、勒戒後，因認有繼續施
    用毒品之傾向，再經同法院裁定令入戒治處所施以強制戒治
    ，於96年4月25日執行完畢釋放，並由臺灣新北地方檢察署
    檢察官以96年度戒毒偵字第215號為不起訴處分確定，復於
    上開強制戒治執行完畢釋放後3年內之97年間因施用毒品案
    件，經新北地院以97年度訴字第753號判處應執行有期徒刑9
    月，並經本院以97年度上訴字第5877號駁回上訴確定，其於
    97至108年間又多次再犯施用第一、二級毒品案件，均經法
    院判處有期徒刑確定。仍不知悔改，再基於施用第一、二級
    毒品之犯意，於108年10月8日上午某時，在其斯時位於新竹
    縣○○鎮○○里00鄰○○00號2樓居所內，再犯本案施用第一級毒
    品海洛因及第二級毒品甲基安非他命之罪，是其自非「初犯
    」或「3年後第二次犯」者云云。惟查：
　㈠最高法院刑事大法庭已於109年11月18日以109年度台上大字
    第3826號裁定宣示：109年1月15日修正公布、同年7月15日
    施行之毒品條例第20條第3項規定，犯第10條之罪於觀察、
    勒戒或強制戒治執行完畢釋放後，3年後再犯第10條之罪者
    ，適用本條前2項之規定。上開所謂「3年後再犯」，只要本
    次再犯（不論修正施行前、後）距最近1次觀察、勒戒或強
    制戒治執行完畢釋放，已逾3年者，即該當之，不因其間有
    無犯第10條之罪經起訴、判刑或執行而受影響。本案被告同
    時施用第一級、第二級毒品之時間為108年10月8日，距其最
    近一次強制戒治執行完畢釋放時（即96年4月25日），已逾3
    年，縱其間曾於97、98、102、103、107年間多次因犯施用
    第一級或第二級毒品罪經起訴、判刑或執行，然依前開說明
    ，仍應依修正後之毒品條例第20條第3項、現行第24條等規
    定，由檢察官視被告個案情形而為「觀察、勒戒」或「附條
    件緩起訴（含戒癮或毋庸戒癮之條件）」之多元處遇。檢察
    官未依新法為上開合義務性之裁量處遇，逕於新法施行後之
    109年7月30日提起公訴（同年8月11日繫屬原審法院），起
    訴程序已屬違背規定，且無從補正。
　㈡至事實審法院就此類「3年後再犯」案件應否依職權裁定令被
    告入勒戒處所觀察、勒戒？經最高法院刑事第五庭徵詢該院
    其他各庭，多數同意「法院是否依職權裁定觀察、勒戒，或
    以起訴程序違背規定，而為不受理判決，『應個案具體裁量』
    」之見解或結論，亦即法院經綜合審酌個案施用毒品之情形
    （如施用之動機、方式、次數、有無多種毒品混用等）、被
    告之品德及素行（如前經觀察勒戒、強制戒治、戒癮治療或
    判刑等情形）、生活狀況（如家庭環境、學業及工作情形、
    有無在監在押等）、社會支援（如當地有無適當醫療機構、
    相關社福團體等）及將來執行方式暨其意願（刑事訴訟法第
    253條之2第2項參照）等相關因素，為整體判斷後：⒈倘認以
    實施觀察、勒戒為適當，或個案縱經檢察官重新裁量後採命
    附條件緩起訴處分之可能性不高（例如：被告不同意緩起訴
    、現在或即將執行長期徒刑），致重啟處遇程序顯欠缺實益
    者，自得依毒品條例第35條之1第2款之授權規定，逕裁定觀
    察、勒戒，以求程序之經濟。⒉修法後已賦予檢察官視個案
    不同而為觀察、勒戒或附條件緩起訴（含戒癮或毋庸戒癮之
    條件）之多元處遇，於被告並無不利，法院審酌上開情況，
    認逕予裁定觀察、勒戒，對被告顯屬不利或有失公平，宜由
    檢察官再行斟酌者，得認起訴程序違背規定，且無從補正而
    為不受理判決，以維被告之利益（最高法院109年度台抗大
    字第1771號刑事提案裁定意旨參照）。本院審酌被告個案情
    形為整體判斷後，認逕依職權裁定觀察、勒戒，對被告顯屬
    不利且有失公平，宜由檢察官再行斟酌，以維被告之利益。
　㈢綜上所述，原審因認起訴程序違背規定，而為不受理判決，
    核無違誤。檢察官上訴仍執前詞，指摘原判決不當，為無理
    由，應予駁回，並不經言詞辯論為之。
據上論斷，應依刑事訴訟法第368條、第372條、第373條，判決
如主文。
中　　華　　民　　國　　110 　年　　2 　　月　　18　　日
                  刑事第十六庭  審判長法　官  葉騰瑞
                                      法　官  廖紋妤
                                      法　官  陳芃宇
以上正本證明與原本無異。
如不服本判決，應於收受送達後20日內向本院提出上訴書狀，其
未敘述上訴之理由者並得於提起上訴後20日內向本院補提理由書
（均須按他造當事人之人數附繕本）「切勿逕送上級法院」。
                                      書記官  李佳芬
中　　華　　民　　國　　110 　年　　2 　　月　　19　　日